ACORDAO-COMPLETO-2492606

ACÓRDÃO 17208/2021 ATA 35/2021 - PRIMEIRA CÂMARA

VISTOS, relatados e discutidos estes autos de tomada de contas especial instaurada em razão de irregularidades no Convênio 1536/2009 (Siconv 720436/2009) , firmado pelo Ministério do Turismo com o município de Porto Esperidião/MT para a realização do Festival de Verão, 
ACORDAM os Ministros do Tribunal de Contas da União, reunidos em Sessão da 1ª Câmara, ante as razões expostas pelo relator, em:
9.1. considerar revel o Sr. Martins Dias de Oliveira, prefeito de Porto Esperidião/MT (Gestões 2009-2012, 2017-2020 e 2021-2024) , para todos os efeitos, dando-se prosseguimento ao processo, com fulcro no art. 12, § 3º, da Lei 8.443/1992; 
9.2. julgar irregulares as contas do Sr. Martins Dias de Oliveira (CPF XXX.631.761-XX) , com fundamento nos arts. 1º, inciso I, 16, inciso III, alínea "b", da Lei 8.443/1992 c/c os arts. 19, parágrafo único, e 23, inciso III, da mesma lei;
9.3. aplicar ao Sr. Martins Dias de Oliveira a multa prevista no art. 58, incisos I e II, da Lei 8.443/1992, no valor de R$ 10.000,00 (dez mil reais) , fixando-lhe o prazo de quinze dias, a contar da notificação, para que comprove, perante o Tribunal (art. 214, III, alínea "a", do Regimento Interno do TCU) , o recolhimento da dívida aos cofres do Tesouro Nacional, atualizada monetariamente desde a data deste acórdão até a do efetivo recolhimento, se pagas após o vencimento, na forma da legislação em vigor;
9.4. autorizar, desde logo, a cobrança judicial da dívida, caso não atendida a notificação, na forma do disposto no art. 28, inciso II, da Lei 8.443/1992;
9.5. autorizar, também, desde logo, se requerido, com fundamento no art. 26, da Lei 8.443/1992, o parcelamento da dívida em até 36 parcelas, incidindo, sobre cada parcela, corrigida monetariamente, os correspondentes acréscimos legais, fixando-lhe o prazo de quinze dias, a contar do recebimento da notificação, para comprovar, perante o Tribunal, o recolhimento da primeira parcela, e de trinta dias, a contar da parcela anterior, para comprovar os recolhimentos das demais parcelas, devendo incidir, sobre cada valor mensal, a atualização monetária, na forma prevista na legislação em vigor, alertando o responsável de que a falta de comprovação do recolhimento de qualquer parcela importará o vencimento antecipado do saldo devedor, nos termos do § 2º do art. 217 do Regimento Interno deste Tribunal; 
9.6. dar ciência desta deliberação ao Ministério do Turismo e ao responsável, para ciência.

Tomada de contas especial instaurada em razão de irregularidades em convênio firmado com o município de Porto Esperidião/MT para a realização do Festival de Verão.

Primeira Câmara

Município de Porto Esperidião - MT.

3. Interessados/Responsáveis:
3.1. Interessado: Ministério do Turismo (05.457.283/0001-19).
3.2. Responsável: Martins Dias de Oliveira (XXX.631.761-XX).

13.1. Ministros presentes: Walton Alencar Rodrigues (Presidente), Benjamin Zymler (Relator), Vital do Rêgo e Jorge Oliveira.
13.2. Ministros-Substitutos presentes: Augusto Sherman Cavalcanti e Weder de Oliveira.

ACORDAO-COMPLETO-2529849

Acórdão de Relação 2367/2022 - Primeira Câmara

Acórdão de Relação

BENJAMIN ZYMLER

Adoto como relatório a instrução elaborada por auditor da SecexTCE (peça 13) , que contou com a anuência dos dirigentes da mencionada unidade técnica (peças 14 e 15) :
"Trata-se de tomada de contas especial instaurada pela Coordenação Geral de Convênios do Ministério do Turismo, em desfavor do Martins Dias de Oliveira (CPF XXX.631.761-XX) , ex e atual Prefeito do Município de Porto Esperidião-MT (gestões 2009-2012, 2017-2020 e 2021-2024) , em razão da impugnação total de despesas, decorrente da irregularidade na execução física e financeira 1536/2009 (Siconv 720436/2009) , celebrado entre o Ministério do Turismo e aquele Município, que teve por objetivo "apoiar a realização do projeto intitulado 'Festival de Verão'" (peça 1, p. 41) .
HISTÓRICO 
Conforme disposto na cláusula quinta do termo de convênio, foram previstos R$ 105.000,00 para a execução do objeto, dos quais R$ 100.000,00 seriam repassados pelo concedente e R$ 5.000,00 corresponderiam à contrapartida da municipalidade (peça 1, p 47) .
Os recursos federais foram repassados em uma única parcela, mediante a ordem bancária 2010OB800170, no valor de R$ 100.000,00, emitida em 9/2/2010 (peça 1, p. 60) .
O ajuste vigeu no período de 10/12/2009 a 11/5/2010 e previa a apresentação da prestação de contas até 11/5/2010, conforme cláusula quarta do termo de convênio relativa à vigência e ao prazo para apresentação da prestação de contas e prorrogações ocorridas (peça 1, p. 47 e 61) .
O Relatório de Tomada de Contas Especial 335/2015 (peça 1, p. 161-165) concluiu pela ocorrência de dano ao erário, correspondente à integralidade dos recursos federais repassados, em virtude da impugnação integral das despesas realizadas, advinda da irregularidade na execução física e financeira do Convênio 1536/2009 (Siconv 720436/2009) . A responsabilidade foi atribuída ao Sr. Martins Dias de Oliveira (CPF XXX.631.761-XX) , signatário da avença.
A Controladoria-Geral da União, por meio do Relatório de Auditoria 1793/2015 (peça 1, p. 179-181) , atestou a presença dos elementos e requisitos normativos para o prosseguimento do feito e concluiu que o responsável se encontra em débito com a Fazenda Nacional, pela integralidade dos recursos federais repassados no âmbito do Convênio 797/2008.
Com base nas conclusões do Relatório de Auditoria 1793/2015, a CGU exarou o Certificado de Auditoria (peça 3, p. 182) e o Parecer do Dirigente do Órgão de Controle Interno (peça 1, p. 183) , conclusivos pela irregularidade das contas do responsável, constando, ainda, dos autos o Pronunciamento Ministerial (peça 1, p. 191) em que Ministro de Estado do Turismo declara haver tomado conhecimento das conclusões contidas nas peças aludidas.
Na instrução inicial (peça 4) , foi feita a seguinte proposta de encaminhamento, que contou com a anuência da UT (peças 5 e 6) e do MP/TCU (peça 7) , a saber:
55.1. 	arquivar a presente tomada de contas especial, ante a ausência de pressupostos de constituição e de desenvolvimento válido e regular do processo com fundamento no art. 1º, inciso I, da Lei 8.443/1992 c/c os arts. 169, inciso VI, e 212 do Regimento Interno do TCU;
55.2.	 autuar processo de representação com a documentação do TC Processo 031.806/2015-5, bem como com a decisão que vier a ser adotada pelo TCU, a ser instruída pela Secex-MT;
55.3.	 autorizar, desde logo, no processo de representação a ser autuado, com fundamento no art. 250, inciso IV, c/c o art. 237, parágrafo único, do RI/TCU, a AUDIÊNCIA do Sr. Martins Dias de Oliveira (CPF: XXX.631.761-XX) , para que apresente razões de justificativa pelas irregularidades indicadas:
55.3.1.contratar a empresa A M de Souza Freitas - ME (CNPJ: 37.458.460/0001-78) , por meio de inexigibilidade de licitação, contrariando o art. 49, §1º, da Portaria Interministerial MP/MF/MCT 127/2008 e 89, caput, da Lei 8.666/1993;
55.3.2.	não publicar o aviso de abertura de licitação no Diário Oficial da União, contrariando o art. 26, caput, da Lei 8.666/1993;
55.3.3.	não publicar os extratos dos contratos firmados, contrariando o art. 61, § único, da Lei 8.666/1993;
55.3.4.	não verificar a documentação de regularidade jurídica e fiscal das empresas, contrariando o 29, da Lei 8.666/1993;
55.4.	dar ciência da deliberação que vier a ser proferida ao Ministério do Turismo e ao Sr. Martins Dias de Oliveira (CPF: XXX.631.761-XX) .
Contudo, o Relator, Ministro Benjamin Zymler, apesar de concordar com a realização da audiência, divergiu da proposta de arquivamento concomitante com a abertura de Representação, invocando jurisprudência desta Casa que admite essa espécie de oitiva em processo de TCE, mesmo a despeito da inexistência de débito/dano, a saber (peça 8) , in verbis (com destaques) :
Trata-se de tomada de contas especial (TCE) instaurada pelo Ministério do Turismo em razão da impugnação total de despesas do convênio 1536/2009, celebrado entre o Ministério do Turismo e o Município de Porto Esperidião/MT, que teve por objeto a realização do "Festival de Verão". Para cumprimento da avença, a União repassou R$ 100.000,00 e o município aportou R$ 5.000,00, a título de contrapartida.
2.	Tal valor corresponde à locação de palco coberto (R$ 5.000,00) , de sonorização (R$ 9.000,00) , de iluminação (R$ 3.500,00) e de tenda (R$ 3.500,00) , bem como à apresentação do Grupo Chalana (R$ 10.000,00) e da Banda Terra Samba (R$ 74.000,00) .
3.	A Secex/MT analisou a TCE e conclui que as ressalvas técnicas apontadas pelo poder concedente (ausência de fotografias e de filmagens capazes de comprovar a execução das apresentações artísticas e dos itens de infraestrutura previstos no plano de trabalho) não se justificariam, tendo em vista que o termo de convênio não exigiu tais comprovantes a título de prestação de contas. Por outro lado, asseverou a existência de notas fiscais, cartazes com os anúncios dos shows, matérias jornalísticas e comprovantes de recolhimento de tributos - elementos que comprovam a realização das apresentações musicais contratadas.
4.	De fato, assiste razão à unidade técnica. Os documentos juntados aos autos dão conta da apresentação dos artistas, não sendo lícito exigir a devolução dos recursos repassados ao município. Quanto à disponibilização dos equipamentos de iluminação, de som e do palco propriamente dito, as poucas fotografias juntadas aos autos mostram tais itens. A despeito de não haver prova inequívoca de que se referiam à festa objeto do convênio 1536/2009, o fornecedor contratado emitiu nota fiscal contemporânea ao repasse federal e ao cheque emitido. Assim, acompanhando a unidade técnica, entendo inexistir indícios de dano ao erário.
5.	A despeito disso, cabe ressaltar a existência de diversas irregularidades que, em princípio, não podem ser enquadradas como meras falhas formais. A empresa responsável pela locação de palco coberto, de sonorização, de iluminação e de tenda (A. M. de Souza Freitas - ME) foi contratada por meio de inexigibilidade de licitação, contrariando o art. 49, §1º, da Portaria Interministerial MP/MF/MCT 127/2008, bem como o art. 89, caput, da Lei 8.666/1993. A síntese dos contratos firmados (aqui incluindo os negócios referentes às bandas escolhidas) não foi publicada no Diário Oficial da União, contrariando o art. 26, caput, da Lei 8.666/1993. Em relação às empresas escolhidas, em princípio não se teve o cuidado de examinar a regularidade jurídica e fiscal delas, contrariando assim o art. 29 da Lei 8.666/1993.
6.	Em razão desses fatos, a unidade técnica propõe arquivar a presente tomada de contas especial e autuar processo de representação para fins de audiência do Sr. Martins Dias de Oliveira, prefeito à época. Autorizo desde já a audiência do então gestor municipal pelos fatos narrados no parágrafo anterior. 
7.	Não vislumbro, porém, necessidade de autuar novo processo, devendo o contraditório e a ampla defesa serem feitos nos presentes autos. A jurisprudência mais recente desta Corte de Contas tem entendido que o dano ao erário não constitui pressuposto de validade da tomada de contas especial. Assim, mesmo que afastado o débito, as contas dos responsáveis podem eventualmente ser julgadas irregulares, com aplicação de multa. Cito, nesse sentido, os Acórdãos 1.761/2017, 5.662/2014, 4.935/2016, 5.543/2016, 5.871/2016 e 6.533/2016, todos da Primeira Câmara.
Em cumprimento ao Despacho do Relator (peça 8) , foi efetuada a audiência do responsável, nos seguintes moldes:
	Comunicação: Ofício 0853/2018-TCU-Secex-MT (peça 10) 
Data da Expedição: 30/8/2018
Data da Ciência: 11/9/2018 (peça 11) 
Nome Recebedor: Juciara Dayde da Silva (CPF XXX.062.711-XX, RG 15488233, então Chefe de Seção da Secretaria de Administração Municipal, nomeada pelo próprio responsável consoante Portaria 101/2017-PMPE/MT, de 20/2/2017) 
Observação: Ofício enviado para o endereço do responsável, que coincide com o endereço da sede da Prefeitura Municipal, conforme pesquisa na base de dados do Sistema CPF da Receita Federal do Brasil (peça 9) .
Fim do prazo para a defesa: 27/9/2018
	
Transcorrido o prazo regimental, o responsável permaneceu silente, devendo ser considerado revel, nos termos do art. 12, § 3º, da Lei 8.443/1992.
ANÁLISE DOS PRESSUPOSTOS DE PROCEDIBILIDADE DA IN/TCU 71/2012
Avaliação de Viabilidade do Exercício do Contraditório e Ampla Defesa
	Verifica-se que não houve o transcurso de mais de dez anos desde o fato gerador sem que tenha havido a notificação do responsável pela autoridade administrativa federal competente (art. 6º, inciso II, c/c art. 19 da IN/TCU 71/2012, modificada pela IN/TCU 76/2016) , uma vez que o fato gerador da irregularidade sancionada ocorreu em 8/2/2010 (data do repasse dos recursos) , e o responsável foi notificado sobre as irregularidades pela autoridade administrativa competente conforme abaixo:
Sr. Martins Dias de oliveira, por meio do ofício acostado à peça 10, recebido em 11/9/2018, conforme AR (peça 11) .
Valor de Constituição da TCE 	
	Verifica-se, ainda, que o valor atualizado do débito apurado (sem juros) em 1/1/2017, era superior ao limite mínimo de R$ 100.000,00, na forma estabelecida conforme os arts. 6º, inciso I, e 19 da IN/TCU 71/2012, modificada pela IN/TCU 76/2016. 
Registre-se, contudo, que, consoante despacho do Relator (peça 8, item 7) , a jurisprudência desta Corte aponta que o "dano ao erário não constitui pressuposto de validade da tomada de contas especial"; logo, tornado insubsistente o valor do débito, remanesceram irregularidades que justificaram a oitiva em audiência do responsável, de acordo com os precedentes invocados naquele despacho ministerial.
OUTROS PROCESSOS/DÉBITOS EM SISTEMAS/TCU COM IDÊNTICO RESPONSÁVEL
	Informa-se que não foram encontrados processos de TCE com status "aberto" no TCU com o mesmo responsável. Registre-se que foi localizado outro processo de TCE, já encerrado e arquivado por motivo de valor inferior ao limite mínimo para instauração de TCE, ou seja, sem julgamento de mérito, por economia processual (TC Processo 001.822/2015-2) - Acórdão 3865/2015-TCU-Primeira Câmara, Relator MIN-BZ.
	A tomada de contas especial está, assim, devidamente constituída e em condições de ser instruída.
EXAME TÉCNICO			 
Em exame, TCE instaurada pelo MTur em razão da impugnação total de despesas, decorrente da irregularidade na execução física e financeira 1536/2009 (Siconv 720436/2009) , celebrado com o Município de Porto Esperidião, que teve por objetivo "apoiar a realização do projeto intitulado 'Festival de Verão'" (peça 1, p. 41) .
Da validade das notificações:
	Preliminarmente, cumpre tecer breves considerações sobre a forma como são realizadas as comunicações processuais no TCU. A esse respeito, destacam-se o art. 179, do Regimento Interno do TCU (Resolução 155, de 4/12/2002) e o art. 4º, inciso III, § 1º, da Resolução TCU 170, de 30 de junho de 2004, in verbis:
Art. 179. A citação, a audiência ou a notificação, bem como a comunicação de diligência, farse-ão:
I - mediante ciência da parte, efetivada por servidor designado, por meio eletrônico, fac-símile, telegrama ou qualquer outra forma, desde que fique confirmada inequivocamente a entrega da comunicação ao destinatário;
II - mediante carta registrada, com aviso de recebimento que comprove a entrega no endereço do destinatário;
III - por edital publicado no Diário Oficial da União, quando o seu destinatário não for localizado 
 (...) 
Art. 3º As comunicações serão dirigidas ao responsável, ou ao interessado, ou ao dirigente de órgão ou entidade, ou ao representante legal ou ao procurador constituído nos autos, com poderes expressos no mandato para esse fim, por meio de:
I - correio eletrônico, fac-símile ou telegrama;
II - servidor designado;
III - carta registrada, com aviso de recebimento;
IV - edital publicado no Diário Oficial da União, quando o seu destinatário não for localizado, nas hipóteses em que seja necessário o exercício de defesa.
Art. 4º. Consideram-se entregues as comunicações:
I - efetivadas conforme disposto nos incisos I e II do artigo anterior, mediante confirmação da ciência do destinatário;
II - realizadas na forma prevista no inciso III do artigo anterior, com o retorno do aviso de recebimento, entregue comprovadamente no endereço do destinatário;
III - na data de publicação do edital no Diário Oficial da União, quando realizadas na forma prevista no inciso IV do artigo anterior.
§ 1º O endereço do destinatário deverá ser previamente confirmado mediante consulta aos sistemas disponíveis ao Tribunal ou a outros meios de informação, a qual deverá ser juntada ao respectivo processo. (...) 
	Bem se vê, portanto, que a validade da citação via postal não depende de que o aviso de recebimento seja assinado pelo próprio destinatário da comunicação, o que dispensa, no caso em tela, a entrega do AR em "mãos próprias". A exigência da norma é no sentido de o Tribunal verificar se a correspondência foi entregue no endereço correto, residindo aqui a necessidade de certeza inequívoca. 
	Não é outra a orientação da jurisprudência do TCU, conforme se verifica dos julgados a seguir transcritos:
São válidas as comunicações processuais entregues, mediante carta registrada, no endereço correto do responsável, não havendo necessidade de que o recebimento seja feito por ele próprio (Acórdão 3648/2013-TCU-Segunda Câmara, Relator Min. José Jorge) ;
É prescindível a entrega pessoal das comunicações pelo TCU, razão pela qual não há necessidade de que o aviso de recebimento seja assinado pelo próprio destinatário. Entregandose a correspondência no endereço correto do destinatário, presume-se o recebimento da citação. (Acórdão 1019/2008-TCU-Plenário, Relator Min. Benjamin Zymler) ;
As comunicações do TCU, inclusive as citações, deverão ser realizadas mediante Aviso de Recebimento - AR, via Empresa Brasileira de Correios e Telégrafos, bastando para sua validade que se demonstre que a correspondência foi entregue no endereço correto. (Acórdão 1526/2007-TCU-Plenário, Relator Min. Aroldo Cedraz) .
A validade do critério de comunicação processual do TCU foi referendada pelo Supremo Tribunal Federal, nos termos do julgamento do MS-AgR 25.816/DF, por meio do qual se afirmou a desnecessidade da ciência pessoal do interessado, entendendo-se suficiente a comprovação da entrega do "AR" no endereço do destinatário:
Ementa: agravo regimental. Mandado de segurança. Desnecessidade de intimação pessoal das decisões do tribunal de contas da união. art. 179 do regimento interno do TCU. Intimação do ato impugnado por carta registrada, iniciado o prazo do art. 18 da lei nº 1.533/51 da data constante do aviso de recebimento. Decadência reconhecida. Agravo improvido.
O envio de carta registrada com aviso de recebimento está expressamente enumerado entre os meios de comunicação de que dispõe o Tribunal de Contas da União para proceder às suas intimações.
O inciso II do art. 179 do Regimento Interno do TCU é claro ao exigir apenas a comprovação da entrega no endereço do destinatário, bastando o aviso de recebimento simples. 
Da revelia do responsável
No caso vertente, a citação do responsável (peça 10) se deu em endereço fidedigno proveniente da base de CPF da Receita Federal, em sistema custodiado pelo TCU (peça 9) . A entrega do ofício citatório nesse endereço, por terceiros, ficou comprovada (peça 11) . Registre-se que a receptora é servidora pública municipal nomeada pelo próprio responsável. Verifica-se que o endereço voluntário constante da base CPF/RFB coincide com seu endereço necessário, que é a sede da Prefeitura Municipal de Porto Esperidião/MT.
De fato, o endereço do destinatário, no caso em comento, é o domicílio necessário do Prefeito, pois, no caso atual, trata-se do próprio responsável, uma vez que foi eleito para o mandato de 2017-2020 e reeleito para o mandato de 2021-2024 naquela municipalidade; assim, domicílio necessário é o lugar em que exercer permanentemente suas funções, consoante art. 76 do Código Civil (o que torna nula, inclusive, eventual citação por Edital) .
Nos processos do TCU, a revelia não leva à presunção de que seriam verdadeiras todas as imputações levantadas contra os responsáveis, diferentemente do que ocorre no processo civil, em que a revelia do réu opera a presunção da verdade dos fatos narrados pelo autor (Acórdão 1009/2018-TCU-Plenário, Relator Min. Bruno Dantas; 2369/2013 - TCU - Plenário, Relator Min. Benjamin Zymler e 2449/2013 - TCU - Plenário, Relator Min. Benjamin Zymler) . Dessa forma, a avaliação da responsabilidade do agente não pode prescindir da prova existente no processo ou para ele carreada. 
Ao não apresentar sua defesa, o responsável deixou de produzir prova da regular aplicação dos recursos sob sua responsabilidade, em afronta às normas que impõem aos gestores públicos a obrigação legal de, sempre que demandados pelos órgãos de controle, apresentar os documentos que demonstrem a correta utilização das verbas públicas, a exemplo do contido no art. 93 do Decreto-Lei 200/1967: 
Quem quer que utilize dinheiros públicos terá de justificar seu bom e regular emprego na conformidade das leis, regulamentos e normas emanadas das autoridades administrativas competentes.
Mesmo as razões de justificativa não sendo apresentadas, considerando o princípio da verdade material que rege esta Corte, procurou-se buscar, em manifestações do responsável na fase interna desta TCE, se havia algum argumento que pudesse ser aproveitado a seu favor, não tendo sido localizado.
Em se tratando de processo em que a parte interessada não se manifestou acerca das irregularidades imputadas, não há elementos para que se possa efetivamente aferir e reconhecer a ocorrência de boa-fé na conduta do responsável, podendo este Tribunal, desde logo, proferir o julgamento de mérito pela irregularidade das contas, conforme os termos dos §§ 2º e 6º do art. 202 do Regimento Interno do TCU (Acórdão 2064/2011-TCU-Primeira Câmara - MIN-UA, 6.182/2011-TCU-1ª Câmara - MINS-WDO, 4.072/2010-TCU-1ª Câmara - MIN-VC, 1.189/2009-TCU-1ª Câmara - MINS-MBC, 731/2008-TCU-Plenário - MIN-AC.
Dessa forma, o responsável Sr. Martins Dias de Oliveira deve ser considerado revel, nos termos do art. 12, § 3º, da Lei 8.443/1992, devendo as contas serem julgadas irregulares, condenando-o ao pagamento da multa prevista no art. 58 da Lei 8.443/1992.
Prescrição da Pretensão Punitiva
	Vale ressaltar que a pretensão punitiva do TCU, conforme Acórdão 1441/2016-TCU-Plenário, Relator Min. Benjamin Zymler, que uniformizou a jurisprudência acerca dessa questão, subordina-se ao prazo geral de prescrição indicado no art. 205 do Código Civil, que é de dez anos, contado da data de ocorrência da irregularidade sancionada, nos termos do art. 189 do Código Civil, sendo este prazo interrompido pelo ato que ordenar a citação, a audiência ou a oitiva do responsável.
No caso em exame, não ocorreu a prescrição, uma vez que o fato gerador da irregularidade sancionada ocorreu em 8/2/2010, e o ato de ordenação da citação ocorreu em 11/9/2018.
CONCLUSÃO
	Em face da análise promovida na seção "Exame Técnico", verifica-se que o responsável Sr. Martins Dias de Oliveira não logrou comprovar a boa e regular aplicação dos recursos, porque, instado a se manifestar, optou pelo silêncio, configurando a revelia, nos termos do § 3º, do art. 12, da Lei 8.443/1992. Ademais, inexistem nos autos elementos que demonstrem a boa-fé do responsável ou a ocorrência de outras excludentes de culpabilidade.
	Tendo em vista que não constam dos autos elementos que permitam reconhecer a boa-fé do responsável, sugere-se que as suas contas sejam julgadas irregulares, nos termos do art. 202, § 6º, do Regimento Interno do TCU, com a aplicação da multa prevista no art. 58 da Lei 8.443/1992.
PROPOSTA DE ENCAMINHAMENTO
Diante do exposto, submetemos os autos à consideração superior, propondo ao Tribunal:
considerar revel o responsável Sr. Martins Dias de Oliveira (CPF XXX.631.761-XX) , ex e atual Prefeito de Porto Esperidião/MT (Gestões 2009-2012, 2017-2020 e 2021-2024) , para todos os efeitos, dando-se prosseguimento ao processo, com fulcro no art. 12, § 3º, da Lei 8.443/1992; 
		julgar irregulares, nos termos dos arts. 1º, inciso I, 16, inciso III, alínea "b", da Lei 8.443/1992 c/c os arts. 19, parágrafo único, e 23, inciso III, da mesma Lei, e com arts. 1º, inciso I, 209, inciso II, 210, § 2º, 214, incisos II e III, do Regimento Interno/TCU, as contas do responsável Sr. Martins Dias de Oliveira (CPF XXX.631.761-XX) ;
aplicar ao Sr. Martins Dias de Oliveira (CPF XXX.631.761-XX) a multa prevista no art. 58 da Lei 8.443/1992 c/c os arts. 268 do Regimento Interno do TCU, fixando-lhe o prazo de quinze dias, a contar da notificação, para que comprove, perante o Tribunal (art. 214, III, alínea "a", do Regimento Interno do TCU) , o recolhimento da dívida aos cofres do Tesouro Nacional, atualizada monetariamente desde a data do acórdão que vier a ser proferido por este Tribunal até a do efetivo recolhimento, se pagas após o vencimento, na forma da legislação em vigor;
autorizar, desde logo, a cobrança judicial das dívidas, caso não atendida a notificação, na forma do disposto no art. 28, inciso II, da Lei 8.443/1992;
autorizar também, desde logo, se requerido, com fundamento no art. 26, da Lei 8.443, de 1992, c/c o art. 217, §§ 1º e 2º do Regimento Interno do TCU, o parcelamento da (s) dívida (s) em até 36 parcelas, incidindo, sobre cada parcela, corrigida monetariamente, os correspondentes acréscimos legais, fixando-lhe o prazo de quinze dias, a contar do recebimento da notificação, para comprovar, perante o Tribunal, o recolhimento da primeira parcela, e de trinta dias, a contar da parcela anterior, para comprovar os recolhimentos das demais parcelas, devendo incidir, sobre cada valor mensal, atualizado monetariamente, os juros de mora devidos, no caso do débito, na forma prevista na legislação em vigor, alertando o responsável de que a falta de comprovação do recolhimento de qualquer parcela importará o vencimento antecipado do saldo devedor, nos termos do § 2º do art. 217 do Regimento Interno deste Tribunal; 
enviar cópia do Acórdão que vier a ser proferido ao Ministério do Turismo e ao responsável, para ciência, informando que a presente deliberação, acompanhada do Relatório e do Voto que a fundamentam, está disponível para a consulta no endereço www.tcu.gov.br/acordaos, além de esclarecer que, caso requerido, o TCU poderá fornecer, sem custos, as correspondentes cópias, de forma impressa;"
2. 	O Ministério Público junto ao TCU manifestou-se de acordo com a proposta da unidade técnica. 
	É o relatório.

não há.

Procuradora-Geral Cristina Machado da Costa e Silva.

TOMADA DE CONTAS ESPECIAL. MINISTÉRIO DO TURISMO. CONVÊNIO. REALIZAÇÃO DE FESTIVAL DE VERÃO. EXISTÊNCIA DE ELEMENTOS MÍNIMOS QUE DEMONSTREM A REALIZAÇÃO DO EVENTO. AUSÊNCIA DE DÉBITO. OUTRAS IRREGULARIDADES. CONTRATAÇÃO INDEVIDA, POR INEXIGIBILIDADE DE LICITAÇÃO, DA EMPRESA RESPONSÁVEL PELA LOCAÇÃO DE PALCO COBERTO, DE SONORIZAÇÃO, DE ILUMINAÇÃO E DE TENDA. FALTA DE PUBLICAÇÃO DOS EXTRATOS DOS CONTRATOS FIRMADOS. AUSÊNCIA DE VERIFICAÇÃO DA REGULARIDADE JURÍDICA E FISCAL DAS EMPRESAS CONTRATADAS. AUDIÊNCIA DO PREFEITO. REVELIA. CONTAS IRREGULARES. MULTA. CIÊNCIA.

TOMADA DE CONTAS ESPECIAL (TCE)

Secretaria de Controle Externo de Tomada de Contas Especial (SecexTCE).

Trata-se de tomada de contas especial instaurada (TCE) pelo Ministério do Turismo em razão da impugnação total de despesas do Convênio 1536/2009, celebrado entre o Ministério do Turismo e o Município de Porto Esperidião/MT, que teve por objeto a realização do "Festival de Verão". Para cumprimento da avença, a União repassou R$ 100.000,00, e o município aportou R$ 5.000,00, a título de contrapartida.
2.	Tal valor corresponde à locação de palco coberto (R$ 5.000,00) , de sonorização (R$ 9.000,00) , de iluminação (R$ 3.500,00) e de tenda (R$ 3.500,00) , bem como à apresentação do Grupo Chalana (R$ 10.000,00) e da Banda Terra Samba (R$ 74.000,00) .
3.	Ao examinar a prestação de contas, o poder concedente apontou a ausência de fotografias e de filmagens capazes de comprovar a execução das apresentações artísticas e dos itens de infraestrutura previstos no plano de trabalho. Assim, impugnou a integralidade dos recursos repassados, instaurou a TCE e a remeteu ao TCU. 
4.	Com os autos nesta Corte, acolhi proposta da unidade técnica e, no despacho de peça 8, entendi que essas ressalvas técnicas não se justificariam, tendo em vista que o termo de convênio não exigiu tais comprovantes a título de prestação de contas. A fim de evitar a insegurança jurídica e impedir o efeito surpresa, mencionei que a existência de notas fiscais, cartazes com os anúncios dos shows, matérias jornalísticas e comprovantes de recolhimento de tributos consistem em elementos que comprovam minimamente a realização das apresentações musicais contratadas.
5.	Os documentos juntados aos autos dão conta da apresentação dos artistas, não sendo lícito exigir a devolução dos recursos repassados ao município. Quanto à disponibilização dos equipamentos de iluminação, de som e do palco propriamente dito, as poucas fotografias juntadas aos autos mostram tais itens. A despeito de não haver prova inequívoca de que se referiam à festa objeto do Convênio 1536/2009, o fornecedor contratado emitiu nota fiscal contemporânea ao repasse federal e ao cheque emitido. 
6.	Assim, ratificando a proposta da unidade técnica, entendi preliminarmente que inexistem indícios de dano ao Erário.
7.	Porém, cabe ressaltar a existência de ao menos três irregularidades graves que não podem ser consideradas meras falhas formais. A empresa responsável pela locação de palco coberto, de sonorização, de iluminação e de tenda (A. M. de Souza Freitas - ME) foi contratada por meio de inexigibilidade de licitação, contrariando o art. 49, §1º, da Portaria Interministerial MP/MF/MCT 127/2008, bem como o art. 89, caput, da Lei 8.666/1993, e sem que estivesse demonstrada a impossibilidade de competição. A síntese dos contratos firmados (aqui incluindo os negócios referentes às bandas escolhidas) não foi publicada no Diário Oficial da União, contrariando o art. 26, caput, da Lei 8.666/1993. Em relação às empresas escolhidas, em princípio não se teve o cuidado de examinar a regularidade jurídica e fiscal delas, contrariando assim o art. 29 da Lei 8.666/1993.
8.	Em razão desses fatos, entendi que o Tribunal deveria ouvir em audiência o Sr. Martins Dias de Oliveira, prefeito de Porto Esperidião/MT à época dos fatos e atual mandatário (gestões 2009-2012, 2017-2020 e 2021-2024) . 
9.	A unidade técnica sugeriu, então, que o presente processo fosse arquivado e houvesse a autuação de representação para que fosse oportunizado o contraditório e a ampla defesa desse gestor público. Não acolhi essa proposta, pois entendo que, mesmo que afastado o débito, as contas do responsável podem eventualmente ser julgadas irregulares, com aplicação de multa. Nesse sentido caminha a jurisprudência majoritária, como pode ser visto nos Acórdãos 1.761/2017, 5.662/2014, 4.935/2016, 5.543/2016, 5.871/2016 e 6.533/2016, todos da Primeira Câmara.
10.	Resolvida a questão preliminar, a SecexTCE encaminhou o ofício de audiência do prefeito para o endereço constante da base de dados da Receita Federal, que coincide com a localização da sede da prefeitura. Embora regularmente notificado, o responsável não compareceu aos autos. Dessa forma, resta caracterizada sua revelia, nos termos do art. 12, inciso IV, § 3º, da Lei 8.443/1992.
11.	Inexistindo elementos aptos a sanear as irregularidades mencionadas, acolho a proposta da unidade técnica, referendada pelo Ministério Público junto ao TCU, e voto por que as contas do Sr. Martins Dias de Oliveira sejam julgadas irregulares e haja aplicação da multa prevista no art. 58, incisos I e II, da Lei 8.443/1992, no valor de R$ 10.000,00. 
12.	Ante o exposto, manifesto-me por que o Tribunal aprove o acórdão que ora submeto à apreciação deste Colegiado.
TCU, Sala das Sessões, em 5 de outubro de 2021.
BENJAMIN ZYMLER 
Relator